【裁判字號】    90,易,255
【裁判日期】    901120
【裁判案由】    詐欺
【裁判全文】
臺灣宜蘭地方法院刑事判決                            九十年度易字第二五五號
    公  訴  人  臺灣宜蘭地方法院檢察署檢察官
    被      告  己○○
右列被告因詐欺案件，經檢察官提起公訴（九十年度調偵字第二號），本院判決如左
：
    主  文
己○○無罪。
    理  由
一、公訴意旨略以：被告己○○意圖為自己不法之所有，並基於概括犯意，先以暫未
    拒絕往來、由訴外人丙○○、乙○○所簽發支票各一張（面額為新台幣（下同）
    二十五萬；票載發票日均為八十九年六月二十日；付款人分別為彰化銀行大安分
    行、土地銀行三重分行；發票人分別為丙○○、乙○○；票號分別為ＭＡ000
    0000號、ＢＨ0000000號；帳號為00000000號；00000
    00號），於八十九年四月二十日，在宜蘭縣宜蘭市○○街一Ｏ六號內，以上開
    二張支票，向告訴人甲○○○調借現金五十萬元，約定二個月後還錢（即票載發
    票日）使將劉春香因此陷於錯誤而交付現金。再於八十九年五月五日（上次借款
    所交付之支票未兌現前），持丁○○所簽發已退補多次並拒絕往來之支票一張（
    面額為五十萬元；票載發票日為八十九年八月五日；付款人台灣北區郵政管理局
    ；發票人為丁○○；票號為Ｅ0000000號；帳號為00000000號）
    ，向甲○○○詐稱需款孔急、該支票信用良好，要調借現金五十萬元，使甲○○○因此陷於錯誤而交付現金，甲○○○借期提示，均遭退票，遍尋己○○無著，
    始之受騙，因認被告涉犯刑法第三百三十九條第一項之詐欺取財罪嫌云云。
二、按犯罪事實應依證據認定之，無證據不得推定其犯罪事實。又不能證明被告犯罪
    者，應諭知無罪之判決，刑事訴訟法第一百五十四條、第三百零一條第一項分別
    定有明文。次按刑事訴訟法上所謂認定犯罪事實之證據，係指足以認定被告確有
    犯罪行為之積極證據而言，該項證據自須適合於被告犯罪事實之認定，始得採為
    斷罪資料；如未能發現相當證據，或證據不足以證明，自不能以推測或擬制之方
    法，以為裁判之基礎。又告訴人之告訴，係以使被告受刑事訴追為目的，是其陳
    述是否與事實相符，仍應調查其他證據以資審認（有最高法院五十二年台上字第
    一三００號判例意旨可資參照）。末按刑法第三百三十九條第一項詐欺罪之成立
    ，以意圖為自己或第三人不法所有，以詐術使人將本人或第三人之物交付為要件
    。所謂以詐術使人交付，必須被詐欺人因其詐術而陷於錯誤，若其所用方法，不
    能認為詐術，亦不致使人陷於錯誤，即不構成該罪，最高法院二十九年上字第三
    一○五號、四十年臺上字第八六號、四十六年臺上字第二六○號分別著有判例可
    資參照。申言之，民事債務當事人間，若有未依債務本旨履行給付之情形，在一
    般社會經驗而言，原因非一；其因不可歸責之事由無法給付，或因合法得對抗他
    造主張抗辯而拒絕給付，其至債之關係成立後，始行惡意遲延給付，皆有可能，
    非必出於自始無意給付之詐欺犯罪一端；又刑事被告依法不負自證無罪之義務，
    故在別無積極證據之情形下，自難違反刑事訴訟法第一百五十四條之規定，以被
    告單純債務不履行之狀態，推定被告自始即有不法所有之意圖而施用詐術。
三、公訴意旨認為被告涉有詐欺罪嫌係以下列物證及推論為主要論據：（一）彰化銀
    行大安分行八十九年八月二十二日彰大安字第一八一五號函覆：「丙○○於本行
    帳戶於八十九年六月十六日成為拒絕往來戶」，土地銀行三重分行八十九年八月
    十四日重存字第八九○○五七四號函覆：「本行支存戶乙○○於八十九年六月十
    六日成為拒絕往來戶」，由上述二函文足見，被告於八十九年四月二十日向告訴
    人借款時，故意持此二張（發票人分別為丙○○及乙○○）暫未成為拒絕往來戶
    之客票以取得告訴人之信任，先詐得五十萬元；（二）另由北區郵政管理局九十
    年三月十五日儲0000000000二號函覆：「丁○○於本局帳戶於八十九
    年五月五日列入拒絕往來戶」，此一函文得見，被告先於四月二十日以前揭支票
    向告訴人調現，又再次於五月五日持此一已成為拒絕往來之支票向告訴人調借現
    金，使告訴人陷於錯誤而借予現金，由上述調現經過情形得見，被告是先以兩張
    暫未成為拒絕往來之客票以取得告訴人之信任，先詐得五十萬元，再於前揭借款
    所交付之支票尚未提示前，又再持此一張拒絕往來之支票向告訴人騙得五十萬元
    ，可見被告於調現之初即有意圖為自己不法所有之意圖及施以詐術之行為。
四、訊據被告己○○對於曾向告訴人分別持前開三張支票調現之事實固然坦承，惟堅
    決否認有何詐欺犯行，辯稱：該三張分別是客戶及戊○○所交付之客票，其中發
    票人為丙○○及乙○○之支票係蘇姓客戶所交付，後來支票跳票，我去找客戶時
    ，客戶當時已經跑掉；另發票人為丁○○之支票則為戊○○為清償欠款所交付之
    客票，當時戊○○說這張票沒有問題我才收下，而當時所積欠告訴人之款項目前
    都已償還，等語。經查：
（一）本件被告所持以向告訴人調現之前揭三張支票之退補、拒絕往來情形分別為：
      發票人丙○○（面額為二十五萬元）之支票為八十九年六月十六日、發票人為
      乙○○（面額為二十五萬元）之支票為八十九年六月十六日，以及發票人為丁○○（面額五十萬元）之支票為八十九年五月五日，此有彰化銀行大安分行八
      十九年八月二十二日彰大安字第一八一五號函、土地銀行三重分行八十九年八
      月十四日重存字第八九○○五七四號函及北區郵政管理局九十年三月十五日儲
      0000000000二號函等在卷可稽，先此敘明。
（二）由前述得知，雖被告持以向告訴調現之三張支票均因存戶因存款不足遭金融機
      構列為拒絕往來，而均無法兌現，然經本院傳訊證人戊○○證述：當時給被告
      這張五十萬元（發票人為丁○○）之支票，因為朋友李明德欠我五十萬元，而
      我看到李明德生意作得不錯，所以沒有懷疑此張票之來源而向他收此張票，後
      來因為我欠被告五十萬元，所以交付此張支票以清償債務等語（見本院九十年
      八月四日訊問筆錄），由證人戊○○所言得知，被告持以交付與告訴人之其中
      一張支票（發票人為丁○○）確係由證人為清償而交付被告之客票，因證人戊○○於收受此張支票時，對於前手之經濟狀況深信不疑，因而未懷疑票據之來
      源，進而本件被告於收受此張票據之時亦未深究此一票據之來源及兌現可能性
      ；另由告訴人到庭陳述：「我跟被告是朋友，當時他是作風水生意，要發薪資
      給員工，所以才拿發票人為丙○○（面額二十五萬元）及乙○○（面額二十五
      萬元）之支票向我調現，另外五十萬那張（發票人為丁○○）支票是因為被告
      要購買材料所以向我調現，而其中二筆二十五萬元之款項已於八十九年十二月
      底至九十年一月初償還，而五十萬元那筆款項亦於九十年三月還清。」、「被
      告以前曾經向我調過錢，大約每次十幾二十萬元，但每次都有還，只有這次三
      張支票沒有依約還錢，但起訴後也都清償完畢。」、「那時被告積欠款項未清
      償跑掉，我提出告訴之後，被告出面給我解決這件事，並告訴我當時因為沒有
      錢不好意思找我所以才跑掉。」等語（見本院九十年八月十四日訊問筆錄），
      由上述告訴人陳述得知，告訴人與被告於本次支票調現以前已有多次之借款行
      為，且被告均依約償還，而本次所積欠之借款亦已清償，是由被告先前與告訴
      人之交易經過、本件票據清償經過情形等情足見，被告辯稱並刻意訛騙之辯詞
      應足採信，另衡以常理，被告於八十九年四月二十日持發票人為丙○○及乙○○之二張支票向告訴人調現時，該二張支票尚處於正常交易往來之狀況，雖於
      借款後，因發票人存款情形不足，而導致票據無法兌現，除非有積極證據足認
      被告與此等第三人具有串通之可能性，否則此一存款不足而成為拒絕往來戶之
      結果，應非身為支票後手之被告所得控制，由此點更徵被告無法以此為詐術訛
      騙告訴人。
（三）綜上所述，被告所用以調現之客票雖然事後跳票，但因為其為客票，告訴人於
      收受時便應自行負擔較高之風險，且本件其中發票人為丙○○及乙○○之支票
      ，是被告向告訴人調現後方才發生存款不足之退票情形，然發票人之存款情形
      並非被告所能預見及所得控制，是被告交付此一支票與告訴人之後，若因為發
      票人支票存款帳戶不足之緣故，造成此一票據無法兌現，則此一第三人之行為
      ，除非有積極證據足認被告具有串連第三人故意使票據無法兌現之惡意犯行，
      否則尚難僅以猜測據以認定被告具有詐欺之犯行，另公訴意旨認為被告係以暫
      未退票之支票（發票人為丙○○及乙○○）以取得告訴人之信任，進而持已列
      為拒絕往來戶之支票向告訴人調現，被告施以此一詐術方式，使告訴人陷於錯
      誤，然如前所述，第三人事後帳戶存款除非有積極證據足認被告有能力控制，
      否則此一行為既非被告所得控制，自然不可能以此為詐術方式，況如告訴人所
      述，被告還錢當時曾表示，之前因為暫無法償還，因而不好意思找告訴人，而
      非故意迴避，足見被告當時並非刻意迴避支付借款之責任，是本件於欠缺積極
      證據足認被告具有不法意圖及施用詐術之客觀犯罪構成要件行為之前提下，尚
      難因票據事後跳票之客觀事實，即認其自始有詐欺之不法意圖，此僅係民事糾
      紛範圍，被告所為與刑法第三百三十九條第之構成要件並不相符，此外，復查
      無其他積極之證據，足證被告確有詐欺之犯行，其犯罪尚屬不能證明，自應為
      無罪之諭知。
據上論斷，應依刑事訴訟法第三百零一條第一項，判決如主文。
本案經檢察官廖允松到庭執行職務。
中      華       民        國      九十     年    十一    月    二十    日
                                        臺灣宜蘭地方法院刑事第一庭
                                                法  官    李  毓  華
右正本證明與原本無異。
如不服本判決，應於判決送達後十日內向本院提出上訴狀。( 應附繕本 )
                            書記官    林  慶  生
中      華       民        國      九十     年    十一    月   二十三   日


司法院資訊處製作；財團法人民間司法改革基金會備份。
